---
title: 'Poblaciones Estructuradas: Análisis con Matrices Demográficas'
subtitle: Ecología de Poblaciones — Curso de Postgrado
date: "`r Sys.Date()`"
output:
  html_document:
    toc: yes
    df_print: paged
  html_notebook:
    toc: yes
    toc_float: yes
    number_sections: yes
    theme: flatly
    highlight: tango
---

## Objetivos de aprendizaje {-}

Al finalizar este taller, el estudiante será capaz de:

1. Construir una **matriz de Leslie** (estructurada por edad) y una **matriz de Lefkovitch** (estructurada por etapa) a partir de datos demográficos.
2. Calcular e interpretar los parámetros demográficos fundamentales: $R_0$, $T$, $r$ y $\lambda$.
3. Realizar **proyecciones poblacionales** y visualizar la dinámica de cada clase o etapa.
4. Ejecutar un **eigenanálisis completo**: tasa finita de crecimiento ($\lambda_1$), distribución estable ($\mathbf{w}$), valor reproductivo ($\mathbf{v}$) y ratio de amortiguamiento ($\rho$).
5. Interpretar los análisis de **sensibilidad y elasticidad** en el contexto del manejo y la conservación.
6. Aplicar un **LTRE** (*Life Table Response Experiment*) para descomponer diferencias en $\lambda$ entre poblaciones.

> **Instrucción:** Todos los archivos de datos deben estar en la **misma carpeta** que este script. No es necesario definir `setwd()`.

---

# Paquetes

```{r paquetes, message=FALSE, warning=FALSE}
packages <- c("ggplot2", "popdemo", "readr", "dplyr", "tidyr",
              "igraph", "Rage", "readxl", "knitr")

installed_packages <- packages %in% rownames(installed.packages())
if (any(!installed_packages)) {
  install.packages(packages[!installed_packages])
}

library(popdemo)
library(readr)
library(dplyr)
library(tidyr)
library(ggplot2)
library(igraph)
library(Rage)
library(readxl)
library(knitr)
library(Rage)
```

---

# Fundamentos: Tablas de vida

## Estructura de la tabla de vida

Una **tabla de vida** registra la supervivencia y reproducción de una cohorte a lo largo del tiempo. Sus columnas principales son:

| Columna | Definición |
|---------|-----------|
| $x$ | Clase de edad (años) |
| $N$ | Número de individuos al inicio del intervalo $x$ |
| $l_x$ | Probabilidad de sobrevivir desde el nacimiento hasta la edad $x$ ($l_0 = 1$) |
| $m_x$ | Número promedio de crías por hembra en la clase de edad $x$ |

```{r carga-datos}
life_table <- read_csv("Life_tab_2.csv", show_col_types = FALSE)
kable(life_table, caption = "Tabla de vida de ejemplo (especie hipotética, 8 clases de edad)")
```

## Parámetros demográficos: $R_0$, $T$ y $r$

A partir de la tabla de vida calculamos tres parámetros clave:

| Parámetro | Fórmula | Interpretación |
|-----------|---------|----------------|
| $R_0 = \sum l_x m_x$ | Tasa neta de reproducción | Número de hijas por hembra a lo largo de su vida |
| $T = \frac{\sum x \cdot l_x m_x}{R_0}$ | Tiempo generacional | Tiempo promedio entre generaciones |
| $r \approx \frac{\ln R_0}{T}$ | Tasa intrínseca de incremento | Tasa de crecimiento instantánea (continua) |

```{r parametros-demograficos}
R0_val <- sum(life_table$lx * life_table$mx)
T_val  <- sum(life_table$x * life_table$lx * life_table$mx) / R0_val
r_val  <- log(R0_val) / T_val

life_table <- life_table %>%
  mutate(
    lx_mx   = lx * mx,
    x_lx_mx = x  * lx * mx
  )

kable(
  life_table %>% select(x, N, lx, mx, lx_mx, x_lx_mx),
  digits  = 4,
  caption = "Tabla de vida con columnas auxiliares para el cálculo de parámetros"
)

cat("R0 =", round(R0_val, 4), "\n")
cat("T  =", round(T_val,  4), "anos\n")
cat("r  =", round(r_val,  4), "por ano\n")
```

## Relación entre $R_0$, $r$ y $\lambda$

Los tres parámetros miden el mismo fenómeno a distintas escalas temporales y están relacionados matemáticamente:

$$\lambda = e^r \qquad \Longleftrightarrow \qquad r = \ln \lambda \qquad \Longleftrightarrow \qquad R_0 \approx \lambda^T$$

```{r relacion-parametros}
lambda_desde_r <- exp(r_val)
R0_desde_lambda <- lambda_desde_r ^ T_val

cat("lambda estimada desde r:  e^r =", round(lambda_desde_r, 4), "\n")
cat("R0 desde lambda y T: lambda^T =", round(R0_desde_lambda, 4),
    " | R0 observado =", round(R0_val, 4), "\n")
```

> **Interpretación:**
>
> - $\lambda > 1$ ($r > 0$, $R_0 > 1$): población en **crecimiento**.
> - $\lambda = 1$ ($r = 0$, $R_0 = 1$): población **estable**.
> - $\lambda < 1$ ($r < 0$, $R_0 < 1$): población en **declinación**.

## Curva de supervivencia

```{r curva-supervivencia, fig.cap="Curva de supervivencia. Cada punto representa la probabilidad acumulada de sobrevivir hasta esa clase de edad."}
ggplot(life_table, aes(x = x, y = lx)) +
  geom_line(color = "firebrick", linewidth = 1) +
  geom_point(color = "firebrick", size = 2.5) +
  scale_y_continuous(limits = c(0, 1)) +
  labs(
    title = "Curva de supervivencia",
    x     = "Clase de edad (x)",
    y     = expression(l[x])
  ) +
  theme_classic(base_size = 13)
```

---

# Matriz de Leslie (estructurada por edad)

## Estructura y fundamentos teóricos

La **matriz de Leslie** $\mathbf{A}$ describe la dinámica de una población estructurada por edad bajo el modelo de nacimiento pulsado con censo *post*-nacimiento. Sus elementos son:

- **Fila 1** — Fertilidades: $F_i = G_i \cdot m_{i+1}$
- **Subdiagonal** — Supervivencias: $G_i = l_{i+1} / l_i$

donde $G_i$ es la probabilidad de que un individuo en la clase $i$ sobreviva y pase a la clase $i+1$.

$$\mathbf{A} = \begin{pmatrix} F_1 & F_2 & \cdots & F_n \\ G_1 & 0 & \cdots & 0 \\ 0 & G_2 & \cdots & 0 \\ \vdots & & \ddots & \vdots \\ 0 & 0 & G_{n-1} & 0 \end{pmatrix}$$

## Cálculo de $G_i$ y $F_i$

```{r gi-fi}
n  <- nrow(life_table)
lx <- life_table$lx
mx <- life_table$mx

Gi <- lx[2:n] / lx[1:(n - 1)]   # probabilidades de supervivencia por clase
Fi <- Gi * mx[2:n]               # fertilidades

kable(
  data.frame(Clase = seq_len(n - 1), Gi = round(Gi, 4), Fi = round(Fi, 4)),
  caption = "Probabilidades de supervivencia (Gi) y fertilidades (Fi) por clase de edad"
)
```

## Construcción de la matriz

La función `leslie_from_table()` construye la matriz de Leslie a partir de cualquier vector $G_i$ y $F_i$:

```{r construccion-leslie}
leslie_from_table <- function(Gi, Fi) {
  n <- length(Gi)
  A <- matrix(0, nrow = n, ncol = n)
  A[1, ] <- Fi
  for (i in seq_len(n - 1)) A[i + 1, i] <- Gi[i]
  A
}

A <- leslie_from_table(Gi, Fi)

kable(round(A, 4), caption = "Matriz de Leslie (A)")
```

## Grafo del ciclo de vida

El grafo del ciclo de vida permite visualizar las transiciones posibles y sus magnitudes. En una matriz de Leslie, cada clase solo puede avanzar a la siguiente (subdiagonal) o contribuir con crías a la clase 1 (primera fila).

```{r grafo-leslie, fig.cap="Grafo del ciclo de vida de la Matriz de Leslie."}
plot_life_cycle(A, shape = "circle", edgecol = "firebrick")
```

---

# Proyecciones poblacionales

## Función de proyección

Encapsulamos la proyección en una función reutilizable para cualquier matriz y horizonte temporal:

```{r funcion-proyeccion}
proyectar <- function(A, N0, anos) {
  n <- nrow(A)
  N <- matrix(0, nrow = n, ncol = anos + 1)
  N[, 1] <- N0
  for (t in seq_len(anos)) N[, t + 1] <- A %*% N[, t]
  N
}
```

## Proyección multianual por clase de edad

Partimos del vector de abundancias inicial $\mathbf{N}_0$ registrado en la tabla de vida:

```{r proyeccion-10, fig.cap="Abundancia de cada clase de edad a lo largo de 10 años de proyección."}
N0    <- as.numeric(life_table$N[-1])   # excluye la fila de edad 0
years <- 10

N_proj <- proyectar(A, N0, years)

N_df <- as.data.frame(t(N_proj))
colnames(N_df) <- paste0("Clase_", seq_len(nrow(A)))
N_df$Ano <- 0:years

pivot_longer(N_df, cols = -Ano, names_to = "Clase", values_to = "N") %>%
  ggplot(aes(x = Ano, y = N, color = Clase)) +
  geom_line(linewidth = 0.9) +
  geom_point(size = 1.5) +
  labs(
    title = "Proyeccion poblacional por clase de edad",
    x     = "Ano",
    y     = "Numero de individuos"
  ) +
  theme_classic(base_size = 13)
```

## Distribución estable de edades

Al proyectar durante suficientes años, la **proporción** de individuos en cada clase converge a una distribución constante: la **distribución estable de edades**.

```{r estado-estable, fig.cap="Convergencia a la distribución estable de edades. Las proporciones se estabilizan con el tiempo."}
N_totals <- colSums(N_proj)
N_prop   <- sweep(N_proj, 2, N_totals, "/")

N_prop_df <- as.data.frame(t(N_prop))
colnames(N_prop_df) <- paste0("Clase_", seq_len(nrow(A)))
N_prop_df$Ano <- 0:years

pivot_longer(N_prop_df, cols = -Ano, names_to = "Clase", values_to = "Proporcion") %>%
  ggplot(aes(x = Ano, y = Proporcion, color = Clase)) +
  geom_line(linewidth = 0.9) +
  geom_point(size = 1.5) +
  labs(
    title = "Convergencia a la distribucion estable de edades",
    x     = "Ano",
    y     = "Proporcion (N / N_total)"
  ) +
  theme_classic(base_size = 13)
```

---

# Eigenanálisis

El **eigenanálisis** (análisis espectral) de $\mathbf{A}$ entrega los descriptores asintóticos fundamentales de la dinámica poblacional.

## Tasa finita de crecimiento ($\lambda_1$)

El **eigenvalor dominante** $\lambda_1$ es la tasa finita de crecimiento de la población en el estado estable.

```{r eigenanalisis-lambda}
eigs_A  <- eigen(A)
dom_pos <- which.max(Re(eigs_A$values))
lambda1 <- Re(eigs_A$values[dom_pos])

cat("Eigenvalores de A (parte real):\n")
print(round(Re(eigs_A$values), 6))
cat("\nlambda1 (tasa finita de crecimiento) =", round(lambda1, 6))
cat("\nEquivalente a r = ln(lambda1)        =", round(log(lambda1), 6), "por ano\n")
```

> La población hipotética **crece** a una tasa de `r round((lambda1 - 1) * 100, 1)`% por año ($\lambda_1 =$ `r round(lambda1, 4)`).

## Distribución estable de edades ($\mathbf{w}$)

El **eigenvector derecho** $\mathbf{w}$ (normalizado para que sus elementos sumen 1) da la proporción de individuos en cada clase al estado estable. Es el mismo patrón que converge en la sección anterior.

```{r eigenvector-w, fig.cap="Distribución estable de edades (w). Proporción esperada de individuos en cada clase en el largo plazo."}
w      <- Re(eigs_A$vectors[, dom_pos])
w_norm <- w / sum(w)

w_df <- data.frame(
  Clase      = paste0("Clase_", seq_along(w_norm)),
  Proporcion = round(w_norm, 4)
)

kable(w_df, caption = "Distribucion estable de edades (w normalizado, suma = 1)")

ggplot(w_df, aes(x = Clase, y = Proporcion)) +
  geom_col(fill = "steelblue", alpha = 0.85) +
  labs(
    title    = "Distribucion estable de edades (w)",
    subtitle = "Proporcion de individuos en cada clase en el estado estable",
    x        = "Clase de edad",
    y        = "Proporcion"
  ) +
  theme_classic(base_size = 13)
```

## Valor reproductivo ($\mathbf{v}$)

El **eigenvector izquierdo** $\mathbf{v}$ mide el **valor reproductivo** de cada clase: la contribución esperada de un individuo de esa clase al crecimiento futuro de la población, relativa a la clase 1. Es un descriptor esencial para la planificación del manejo y la conservación.

```{r eigenvector-v, fig.cap="Valor reproductivo relativo (v). Indica el 'peso' de cada individuo en la dinámica futura de la población."}
eigs_left  <- eigen(t(A))
dom_pos_l  <- which.max(Re(eigs_left$values))
v          <- Re(eigs_left$vectors[, dom_pos_l])
v_norm     <- v / v[1]   # normalizar relativo a la clase 1

v_df <- data.frame(
  Clase             = paste0("Clase_", seq_along(v_norm)),
  ValorReproductivo = round(v_norm, 4)
)

kable(v_df, caption = "Valor reproductivo relativo (v normalizado: Clase 1 = 1)")

ggplot(v_df, aes(x = Clase, y = ValorReproductivo)) +
  geom_col(fill = "coral3", alpha = 0.85) +
  labs(
    title    = "Valor reproductivo relativo (v)",
    subtitle = "Contribucion al crecimiento futuro, relativa a la Clase 1",
    x        = "Clase de edad",
    y        = "Valor reproductivo"
  ) +
  theme_classic(base_size = 13)
```

> **Interpretación:** Un individuo en la Clase `r which.max(v_norm)` tiene un valor reproductivo `r round(max(v_norm), 1)` veces mayor que uno en la Clase 1 (recién nacido). Eliminar individuos de las clases con mayor valor reproductivo tiene un impacto desproporcionado sobre el crecimiento poblacional.

## Ratio de amortiguamiento ($\rho$)

El **ratio de amortiguamiento** mide qué tan rápido converge la población a su distribución estable de edades tras una perturbación:

$$\rho = \frac{\lambda_1}{|\lambda_2|}$$

Un $\rho$ alto implica convergencia rápida; un $\rho$ cercano a 1 implica transitorios prolongados y oscilaciones lentas en la estructura etaria.

```{r damping-ratio}
lambda2 <- sort(Mod(eigs_A$values), decreasing = TRUE)[2]
rho     <- lambda1 / lambda2

cat("lambda1 =", round(lambda1, 6), "\n")
cat("|lambda2| =", round(lambda2, 6), "\n")
cat("rho = lambda1 / |lambda2| =", round(rho, 4), "\n")
```

## Convergencia de $\lambda_t$ hacia $\lambda_1$

Podemos verificar empíricamente que la tasa de crecimiento anual $\lambda_t = N_{t+1}/N_t$ converge a $\lambda_1$ en proyecciones largas:

```{r convergencia, fig.cap="Convergencia de la tasa de crecimiento anual hacia el eigenvalor dominante (línea roja discontinua)."}
years_conv <- 100
N_conv     <- proyectar(A, N0, years_conv)
N_tot_conv <- colSums(N_conv)
Rs_conv    <- N_tot_conv[-1] / N_tot_conv[-(years_conv + 1)]

ggplot(data.frame(Ano = seq_len(years_conv), Lambda_t = Rs_conv),
       aes(x = Ano, y = Lambda_t)) +
  geom_line(color = "steelblue", linewidth = 0.8) +
  geom_point(color = "steelblue", size = 0.8) +
  geom_hline(yintercept = lambda1, color = "firebrick",
             linetype = "dashed", linewidth = 1) +
  annotate("text", x = 80, y = lambda1 + 0.004,
           label = paste0("lambda1 = ", round(lambda1, 4)),
           color = "firebrick", size = 4) +
  labs(
    title = "Convergencia de la tasa de crecimiento anual hacia lambda1",
    x     = "Ano de proyeccion",
    y     = "lambda_t = N(t+1) / N(t)"
  ) +
  theme_classic(base_size = 13)

cat("Valor de lambda en el ano 100:", round(Rs_conv[100], 6))
```

---

# Sensibilidad y elasticidad

## Sensibilidad

La **sensibilidad** $s_{ij}$ mide cuánto cambiaría $\lambda_1$ ante un pequeño cambio *aditivo* en el elemento $a_{ij}$ de la matriz:

$$s_{ij} = \frac{\partial \lambda_1}{\partial a_{ij}} = \frac{v_i \, w_j}{\langle \mathbf{v}, \mathbf{w} \rangle}$$

```{r sensibilidad, fig.cap="Mapa de calor de sensibilidad. Valores altos indican que pequeños cambios absolutos en esa transición tienen gran impacto sobre lambda."}
S <- sens(A, eval = "max")

as.data.frame(S) %>%
  setNames(paste0("Clase_", seq_len(ncol(S)))) %>%
  mutate(Origen = paste0("Clase_", seq_len(nrow(S)))) %>%
  pivot_longer(cols = -Origen, names_to = "Destino", values_to = "Sensibilidad") %>%
  ggplot(aes(x = Destino, y = Origen, fill = Sensibilidad)) +
  geom_tile(color = "white") +
  scale_fill_gradient(low = "white", high = "steelblue") +
  labs(
    title = "Sensibilidad de lambda1 a cada elemento de la matriz",
    x     = "Destino (columna)",
    y     = "Origen (fila)"
  ) +
  theme_minimal(base_size = 12) +
  theme(axis.text.x = element_text(angle = 45, hjust = 1))
```

## Elasticidad

La **elasticidad** $e_{ij}$ mide el cambio *proporcional* en $\lambda_1$ ante un cambio proporcional en $a_{ij}$:

$$e_{ij} = \frac{a_{ij}}{\lambda_1} \cdot s_{ij} = \frac{\partial \ln \lambda_1}{\partial \ln a_{ij}}$$

Una propiedad clave: los elementos de elasticidad **siempre suman 1**, lo que permite interpretarlos como contribuciones porcentuales a $\lambda_1$.

```{r elasticidad, fig.cap="Mapa de calor de elasticidad. Los valores suman 1 y representan la contribución proporcional de cada transición a lambda."}
E <- elas(A, eval = "max")

as.data.frame(E) %>%
  setNames(paste0("Clase_", seq_len(ncol(E)))) %>%
  mutate(Origen = paste0("Clase_", seq_len(nrow(E)))) %>%
  pivot_longer(cols = -Origen, names_to = "Destino", values_to = "Elasticidad") %>%
  ggplot(aes(x = Destino, y = Origen, fill = Elasticidad)) +
  geom_tile(color = "white") +
  scale_fill_gradient(low = "white", high = "coral3") +
  labs(
    title = "Elasticidad de lambda1 a cada elemento de la matriz",
    x     = "Destino (columna)",
    y     = "Origen (fila)"
  ) +
  theme_minimal(base_size = 12) +
  theme(axis.text.x = element_text(angle = 45, hjust = 1))

cat("Suma de elasticidades:", round(sum(E), 6), "(debe ser = 1)\n")
```

## Sensibilidad vs. elasticidad: diferencias clave

| | Sensibilidad ($s_{ij}$) | Elasticidad ($e_{ij}$) |
|--|------------------------|----------------------|
| **Escala** | Absoluta | Proporcional (%) |
| **Suma** | No restringida | Siempre = 1 |
| **Útil para** | Cambios absolutos en parámetros de unidades similares | Comparar parámetros de distintas magnitudes o escalas |
| **Aplicación en manejo** | ¿Cuánto cambia $\lambda$ si aumentamos $\sigma_1$ en 0.01? | ¿Qué fracción de $\lambda$ depende de la supervivencia de adultos? |

> **Para el manejo y la conservación:** las elasticidades permiten identificar los parámetros vitales que más influyen en $\lambda_1$ de forma proporcional. Si la elasticidad de la supervivencia de adultos domina, los esfuerzos de conservación deberían focalizarse en proteger a los adultos reproductivos.

---

# Matrices de Lefkovitch (estructuradas por etapa)

## Diferencias conceptuales con la Matriz de Leslie

La **Matriz de Leslie** asume que conocemos la **edad exacta** de cada individuo y que cada clase solo puede avanzar a la siguiente. Sin embargo, para muchas especies —plantas, reptiles, peces— es más práctico y biológicamente más apropiado clasificar individuos por **etapa de desarrollo**.

La **Matriz de Lefkovitch** generaliza la de Leslie permitiendo:

1. **Permanencia en la misma etapa** ($P_{ii}$, diagonal principal): individuos que sobreviven pero no maduran ese año (e.g., un árbol que permanece en el estadio juvenil por varios años).
2. **Retrogresión** ($a_{ij}$ con $i < j$): aunque poco común, es posible modelar encogimiento o retroceso de estadio en plantas o animales.

$$\mathbf{B} = \begin{pmatrix} P_1 & 0 & F_3 \\ G_{12} & P_2 & 0 \\ 0 & G_{23} & P_3 \end{pmatrix}$$

La diferencia estructural clave respecto a Leslie es la presencia de elementos en la **diagonal principal**.

## Ejemplo: planta perenne con tres etapas

Consideramos una planta perenne con tres etapas de vida:

- **Plántula (P)**: primer año de vida, alta mortalidad.
- **Juvenil (J)**: planta establecida, no reproductiva; puede permanecer en esta etapa varios años.
- **Adulto (A)**: planta reproductiva que puede sobrevivir múltiples años en el mismo estadio.

```{r lefkovitch-matriz}
etapas <- c("Plantula", "Juvenil", "Adulto")

B <- matrix(
  c(0.000, 0.000, 4.500,
    0.250, 0.350, 0.000,
    0.000, 0.550, 0.750),
  nrow = 3, ncol = 3, byrow = TRUE,
  dimnames = list(etapas, etapas)
)

kable(round(B, 3), caption = "Matriz de Lefkovitch para planta perenne (3 etapas)")
```

> **Interpretación de los elementos:**
>
> - $B_{13} = 4.5$: cada adulto produce 4.5 plántulas viables por año (fecundidad).
> - $B_{21} = 0.25$: 25% de las plántulas maduran a juveniles ese año (75% mueren).
> - $B_{22} = 0.35$: 35% de los juveniles permanecen como juveniles (no maduran ese año).
> - $B_{32} = 0.55$: 55% de los juveniles maduran a adultos.
> - $B_{33} = 0.75$: 75% de los adultos sobreviven y permanecen como adultos.

## Análisis completo de la Matriz de Lefkovitch

```{r lefkovitch-ciclo, fig.cap="Grafo del ciclo de vida para la planta perenne. Nótese el lazo de permanencia en Juvenil y Adulto (inexistente en la Matriz de Leslie)."}
plot_life_cycle(B, shape = "circle", edgecol = "darkgreen")
```

```{r lefkovitch-eigenanalisis}
eigs_B    <- eigen(B)
dom_B     <- which.max(Re(eigs_B$values))
lambda_B  <- Re(eigs_B$values[dom_B])

w_B       <- Re(eigs_B$vectors[, dom_B])
w_B_norm  <- w_B / sum(w_B)

eigs_B_l  <- eigen(t(B))
dom_B_l   <- which.max(Re(eigs_B_l$values))
v_B       <- Re(eigs_B_l$vectors[, dom_B_l])
v_B_norm  <- v_B / v_B[1]

lambda2_B <- sort(Mod(eigs_B$values), decreasing = TRUE)[2]
rho_B     <- lambda_B / lambda2_B

cat("lambda1 (planta perenne):", round(lambda_B, 4), "\n")
cat("r equivalente:           ", round(log(lambda_B), 4), "por ano\n")
cat("rho (amortiguamiento):   ", round(rho_B, 4), "\n\n")

kable(
  data.frame(
    Etapa          = etapas,
    w_estable      = round(w_B_norm, 4),
    v_reproductivo = round(v_B_norm, 4)
  ),
  caption = "Distribucion estable de etapas (w) y valor reproductivo relativo (v)"
)
```

```{r lefkovitch-elasticidad, fig.cap="Elasticidades de la Matriz de Lefkovitch. En plantas perennes longevas, la supervivencia del adulto (B_33) suele dominar."}
E_B <- elas(B, eval = "max")

as.data.frame(E_B) %>%
  setNames(etapas) %>%
  mutate(Origen = etapas) %>%
  pivot_longer(cols = -Origen, names_to = "Destino", values_to = "Elasticidad") %>%
  ggplot(aes(x = Destino, y = Origen, fill = Elasticidad)) +
  geom_tile(color = "white") +
  geom_text(aes(label = round(Elasticidad, 3)), size = 4.5) +
  scale_fill_gradient(low = "white", high = "darkgreen") +
  labs(
    title = "Elasticidad de lambda (Matriz de Lefkovitch — planta perenne)",
    x     = "Etapa destino",
    y     = "Etapa origen"
  ) +
  theme_minimal(base_size = 12)

cat("Suma de elasticidades:", round(sum(E_B), 6))
```

> **Interpretación:** En plantas longevas, la elasticidad del término de permanencia del adulto ($B_{33}$) suele ser la más alta. Esto significa que pequeñas mejoras en la supervivencia de adultos tienen el mayor retorno potencial para el crecimiento poblacional.

---

# Ejercicio: *Vulpes vulpes*

Se tienen dos matrices de proyección para el zorro rojo (*Vulpes vulpes*) en Australia, obtenidas de la base de datos **COMADRE** (Devenish-Nelson et al. 2013, *Oikos*). Ambas matrices tienen 4 clases de edad (0+, 1+, 2+, ≥3 años):

- `vulpes_haunt`: población bajo **caza intensiva**.
- `vulpes_unman`: población **sin intervención** (control).

> **Fuente:** Devenish-Nelson E.S. et al. (2013). Do life history traits predict population growth rates of hunted ungulates? *Oikos*, 122(4). COMADRE IDs: 249920 y 249921.

```{r vulpes-datos}
clases_v <- c("0+", "1+", "2+", ">=3")

vulpes_haunt <- matrix(
  c(0.370, 0.610, 1.210, 1.580,
    0.300, 0.000, 0.000, 0.000,
    0.000, 0.350, 0.000, 0.000,
    0.000, 0.000, 0.570, 0.700),
  nrow = 4, ncol = 4, byrow = TRUE,
  dimnames = list(clases_v, clases_v)
)

vulpes_unman <- matrix(
  c(0.686, 1.271, 1.426, 0.332,
    0.390, 0.000, 0.000, 0.000,
    0.000, 0.650, 0.000, 0.000,
    0.000, 0.000, 0.920, 0.180),
  nrow = 4, ncol = 4, byrow = TRUE,
  dimnames = list(clases_v, clases_v)
)

kable(vulpes_haunt, digits = 3, caption = "Vulpes vulpes — poblacion bajo caza intensiva")
kable(vulpes_unman, digits = 3, caption = "Vulpes vulpes — poblacion control (sin caza)")
```

## Preguntas guía

### 1. Grafique el ciclo de vida de cada población

```{r vulpes-ciclos}
par(mfrow = c(1, 2))
plot_life_cycle(vulpes_haunt, shape = "circle", edgecol = "firebrick",
                title = "Caza intensa")
plot_life_cycle(vulpes_unman, shape = "circle", edgecol = "steelblue",
                title = "Control")
par(mfrow = c(1, 1))
```

> **Analice:** ¿En qué difieren las topologías y las magnitudes de las transiciones entre las dos poblaciones?

### 2. Calcule $\lambda_1$, $r$, $\mathbf{w}$, $\mathbf{v}$ y $\rho$ para cada población

Usaremos una función auxiliar que encapsula el eigenanálisis completo:

```{r vulpes-eigen}
calc_eigen_completo <- function(mat) {
  eig   <- eigen(mat)
  dpos  <- which.max(Re(eig$values))
  lam   <- Re(eig$values[dpos])
  w_raw <- Re(eig$vectors[, dpos])
  eig_l <- eigen(t(mat))
  v_raw <- Re(eig_l$vectors[, which.max(Re(eig_l$values))])
  list(
    lambda = lam,
    w      = w_raw / sum(w_raw),
    v      = v_raw / v_raw[1],
    rho    = lam / sort(Mod(eig$values), decreasing = TRUE)[2]
  )
}

res_haunt <- calc_eigen_completo(vulpes_haunt)
res_unman <- calc_eigen_completo(vulpes_unman)

kable(
  data.frame(
    Parametro  = c("lambda1", "r", "rho"),
    Caza       = c(round(res_haunt$lambda, 4),
                   round(log(res_haunt$lambda), 4),
                   round(res_haunt$rho, 4)),
    Control    = c(round(res_unman$lambda, 4),
                   round(log(res_unman$lambda), 4),
                   round(res_unman$rho, 4))
  ),
  caption = "Comparacion de parametros demograficos entre las dos poblaciones"
)

kable(
  data.frame(
    Clase   = clases_v,
    w_haunt = round(res_haunt$w, 4),
    w_unman = round(res_unman$w, 4),
    v_haunt = round(res_haunt$v, 4),
    v_unman = round(res_unman$v, 4)
  ),
  caption = "Distribucion estable (w) y valor reproductivo (v) por clase de edad"
)
```

> **Discuta:** ¿Por qué una población bajo caza intensa podría tener $\lambda > 1$? ¿Qué mecanismos compensatorios pueden estar operando?

### 3. Proyección a 20 años

```{r vulpes-proyeccion, fig.cap="Abundancia total proyectada a 20 años para ambas poblaciones de Vulpes vulpes."}
N0_v    <- c(100, 50, 20, 10)
years_v <- 20

Nh <- proyectar(vulpes_haunt, N0_v, years_v)
Nu <- proyectar(vulpes_unman, N0_v, years_v)

data.frame(
  Ano          = 0:years_v,
  Caza_intensa = colSums(Nh),
  Control      = colSums(Nu)
) %>%
  pivot_longer(cols = -Ano, names_to = "Tratamiento", values_to = "N_total") %>%
  ggplot(aes(x = Ano, y = N_total, color = Tratamiento)) +
  geom_line(linewidth = 1.1) +
  geom_point(size = 2) +
  scale_color_manual(values = c("Caza_intensa" = "firebrick", "Control" = "steelblue")) +
  labs(
    title = expression(italic("Vulpes vulpes") ~ "- Proyeccion a 20 anos"),
    x     = "Ano",
    y     = "Abundancia total (N)"
  ) +
  theme_classic(base_size = 13)
```

### 4. Análisis de elasticidad comparativo

```{r vulpes-elasticidad, fig.cap="Elasticidades de ambas poblaciones de Vulpes vulpes."}
E_haunt <- elas(vulpes_haunt, eval = "max")
E_unman <- elas(vulpes_unman, eval = "max")

plot_elas <- function(E, titulo, clases) {
  as.data.frame(E) %>%
    setNames(clases) %>%
    mutate(Origen = clases) %>%
    pivot_longer(cols = -Origen, names_to = "Destino", values_to = "Elasticidad") %>%
    ggplot(aes(x = Destino, y = Origen, fill = Elasticidad)) +
    geom_tile(color = "white") +
    geom_text(aes(label = round(Elasticidad, 3)), size = 4) +
    scale_fill_gradient(low = "white", high = "coral3") +
    labs(title = titulo, x = "Clase destino", y = "Clase origen") +
    theme_minimal(base_size = 11)
}

print(plot_elas(E_haunt, "Elasticidad - Caza intensa", clases_v))
print(plot_elas(E_unman, "Elasticidad - Control",      clases_v))
```

> **Discuta:** ¿Qué parámetro vital (supervivencia vs. fecundidad) domina en cada caso? ¿Qué implicancias tiene esto para el manejo de la especie?

## LTRE: *Life Table Response Experiment*

El **LTRE** descompone la diferencia en $\lambda$ entre dos poblaciones en las contribuciones de cada elemento de la matriz. Para un **LTRE de una vía** (una-vía de referencia = promedio de las dos matrices):

$$\Delta\lambda \approx \sum_{i,j} \underbrace{\left(a_{ij}^{(haunt)} - a_{ij}^{(unman)}\right)}_{\text{diferencia}} \cdot \underbrace{s_{ij}^{(ref)}}_{\text{sensibilidad}}$$

donde $s_{ij}^{(ref)}$ es la sensibilidad calculada en la **matriz de referencia** (promedio de ambas matrices).

```{r ltre, fig.cap="Contribuciones LTRE a la diferencia en lambda entre la población cazada y el control. Rojo: la caza aumenta lambda; azul: la caza disminuye lambda."}
A_ref  <- (vulpes_haunt + vulpes_unman) / 2
S_ref  <- sens(A_ref, eval = "max")
C_ltre <- (vulpes_haunt - vulpes_unman) * S_ref

cat("Diferencia observada en lambda (haunt - unman):",
    round(res_haunt$lambda - res_unman$lambda, 6), "\n")
cat("Suma de contribuciones LTRE:                  ",
    round(sum(C_ltre), 6), "\n")

as.data.frame(C_ltre) %>%
  setNames(clases_v) %>%
  mutate(Origen = clases_v) %>%
  pivot_longer(cols = -Origen, names_to = "Destino", values_to = "Contribucion") %>%
  ggplot(aes(x = Destino, y = Origen, fill = Contribucion)) +
  geom_tile(color = "white") +
  geom_text(aes(label = round(Contribucion, 3)), size = 4) +
  scale_fill_gradient2(low = "steelblue", mid = "white", high = "firebrick", midpoint = 0) +
  labs(
    title    = "Contribuciones LTRE a Delta-lambda (haunt - unman)",
    subtitle = "Rojo: la caza aumenta lambda | Azul: la caza disminuye lambda",
    x        = "Clase destino",
    y        = "Clase origen"
  ) +
  theme_minimal(base_size = 12)
```

> **Discuta:** Identifique las transiciones con contribuciones positivas y negativas. ¿Qué efectos demográficos de la caza explican cada contribución? ¿Son los resultados coherentes con lo que se espera de una respuesta compensatoria?

---

# Bonus: *Gorilla gorilla* {-}

Se proporciona una tabla de vida para gorila (*Gorilla gorilla*) en el archivo `Gorilla_lt.xlsx`. Su tarea es:

1. Cargar la tabla de vida e inspeccionarla.
2. Calcular $R_0$, $T$ y $r$.
3. Construir la Matriz de Leslie usando `leslie_from_table()`.
4. Realizar el eigenanálisis completo: $\lambda_1$, $\mathbf{w}$, $\mathbf{v}$ y $\rho$.
5. Calcular sensibilidad y elasticidad. ¿Qué parámetro vital domina?
6. Compare los resultados con los de *Vulpes vulpes*. ¿Qué diferencias esperaría dado que el gorila tiene una historia de vida mucho más lenta (*slow life history*)?

```{r bonus-gorilla}
gorilla <- read_xlsx("Gorilla_lt.xlsx", sheet = "Hoja1")
kable(gorilla, caption = "Tabla de vida de Gorilla gorilla")

# Su analisis aqui:
```

---

## Información de la sesión {-}

```{r session-info}
sessionInfo()
```
